ACORDAO-COMPLETO-2518461

ACÓRDÃO 2667/2021 ATA 44/2021 - PLENÁRIO

VISTOS, relatados e discutidos estes autos de representação da licitante Galvion Ballistics LTD. sobre supostas irregularidades no Pregão Eletrônico Internacional para Registro de Preços 45/2020, conduzido pela Superintendência Regional da Polícia Federal no Estado do Rio de Janeiro,
ACORDAM os Ministros do Tribunal de Contas da União, reunidos em sessão plenária, ante as razões expostas pelo relator, em:
9.1. com fulcro no art. 276, caput e § 1º, do Regimento Interno do TCU, referendar a medida cautelar adotada pelo relator por meio do despacho transcrito no relatório que precede este acórdão; e
9.2. dar ciência desta deliberação à representante e aos demais interessados.

Representação sobre supostas irregularidades em pregão eletrônico internacional para Registro de Preços para eventual aquisição de equipamentos táticos e seus respectivos acessórios

Departamento da Polícia Federal - Superintendência Regional/RJ - MJ.

3. Interessados/Responsáveis: não há.

13.1. Ministros presentes: Bruno Dantas (na Presidência), Walton Alencar Rodrigues, Benjamin Zymler (Relator), Augusto Nardes, Raimundo Carreiro e Jorge Oliveira.
13.2. Ministros-Substitutos convocados: André Luís de Carvalho e Weder de Oliveira.

ACORDAO-COMPLETO-2533971

Acórdão 966/2022 - Plenário

Ultramar Importação Ltda

BENJAMIN ZYMLER

Adoto como relatório o despacho constante da peça 34, que fundamentou a concessão da medida cautelar ora em apreciação:
"Trata-se de representação, formulada pela licitante Galvion Ballistics LTD. (Galvion) , com pedido de medida cautelar, acerca de possíveis irregularidades no Pregão Eletrônico Internacional 45/2020, conduzido pela Superintendência Regional da Polícia Federal no Estado do Rio de Janeiro, e que tem por objeto o registro de preços para eventual aquisição de equipamentos táticos e de seus respectivos acessórios, a serem destinados ao atendimento dos objetivos estratégicos do órgão gerenciador e de outros participantes.
A representação versa, especificamente, sobre os itens 30 e 31 do certame, referentes ao registro de preços de capacetes não balísticos e balísticos, respectivamente.
Inicialmente, a empresa Galvion foi declarada vencedora em relação a esses itens. Contudo, na fase recursal, o pregoeiro deu provimento a dois dos recursos interpostos e inabilitou a ora representante sob a justificativa de que ela não teria apresentado laudos/testes/certificados comprobatórios da qualidade dos produtos correspondentes ate¿ a abertura da sessão pública do pregão. Segundo o pregoeiro (peça 14, p. 3) : 
'No tocante ao propósito de saneamento de falhas, para se avaliar a plausibilidade de adoção de diligência e¿ preciso identificar a natureza do vício (ou erro) ou da omissão, se "formal", "material" ou "substancial".
No caso em tela se trata de um erro substancial, pois a licitante não apresentou os laudos/testes/certificados no prazo previsto no edital. Trata-se de vício insanável, posto que relacionado a¿ substância do documento. A eventual correção acarretou na inclusão posterior de documento, em desacordo com a legislação vigente.'
Em apertada síntese, a representante alega que:
e¿ fornecedora dos itens em apreço para as forças armadas estadunidenses, tendo apresentado as declarações necessárias a respeito daqueles documentos que não poderiam ter sido entregues no início do certame, seja pela inexistência de documentos similares em seu país de origem (a representante e¿ sediada nos Estados Unidos da América - EUA) , seja pelo impedimento legal na jurisdição estatal a que esta¿ submetida. No caso dos laudos relativos aos testes técnicos desses produtos, os respectivos conteúdos somente poderiam ser divulgados mediante autorização do governo dos EUA;
é a principal empresa no fornecimento desses itens no mercado, já tendo fornecido mais de 1,4 milhão de capacetes militares para forças policiais do mundo todo. Além do exército estadunidense, também entrega capacetes para os ministérios da defesa do Reino Unido, da Dinamarca, de Israel e da Holanda, assim como para o Comando de Operações Especiais Canadense;
o curto período decorrido entre a data de disponibilização do edital do pregão eletrônico (14/12/2020) e o início da sessão pública (24/12/2020) não foi e nem poderia ser suficiente para a obtenção de uma licença junto a um órgão estatal, notadamente considerando o cenário de crise sanitária e de saúde global; e
apresentou toda a documentação necessária antes mesmo da homologação do objeto, de modo que o ato do pregoeiro de inabilitá-la sob o argumento de que a entrega teria sido intempestiva configura evidente excesso de formalismo e prejudica a própria Administração, pois, neste caso, deixa-se de selecionar a melhor proposta.
Em sua análise preliminar (peças 31 a 33) , a Selog destaca que as disposições dos itens 3.7 e 4.7 do edital admitiam que o licitante estrangeiro pudesse participar da licitação mesmo sem estar de posse de toda a documentação necessária. Contudo, para a contratação, os documentos deveriam ser apresentados, inclusive em tradução juramentada. A seguir, transcrevo o item 4.7 do edital, que possui redação semelhante à do item 3.7 (peça 3) :
'4.7. As empresas estrangeiras que não puderem apresentar, para participação no certame, a documentação exigida neste Edital e no Termo de Referência, por inexistência de instrumento equivalente ou por força de legislação específica de país de origem do licitante, deverão apresentar declaração própria no SICAF ou firmada pelo representante legal da empresa, em tradução simples. Para assinatura do contrato ou da ata de registro de preços, poderá a Administração solicitar que tal declaração, quanto a¿ inexistência ou vedação da apresentação da documentação equivalente por força de legislação ou determinação interna do país de origem, seja autenticada pelo respectivo consulado em português (brasileiro) , traduzida por tradutor juramentado no Brasil.' (grifos acrescidos) .
Consoante a unidade técnica, os elementos acostados aos autos até o momento demonstram que não era possível à representante apresentar a documentação completa até a abertura da sessão do pregão, por conta do marco regulatório estadunidense que trata da matéria e do exíguo prazo de 10 dias entre a data da publicação do edital e a da abertura da referida sessão. Essa situação foi, inclusive, objeto de declaração inserida no Sicaf pela referida empresa antes do início da sessão em comento. Além disso, o instrumento convocatório não dispôs sobre prazos específicos para a apresentação de documentos por parte de empresas estrangeiras.
Cabe frisar que a representante enviou os documentos comprobatórios antes mesmo dos atos de homologação e de adjudicação, os quais foram considerados satisfatórios pela equipe de planejamento da contratação do órgão gerenciador (peça 14, p. 7) :
'Em sede das especificações técnicas, estas analisadas no âmbito do certame, a Equipe de Planejamento da Contratação, em vista do atendimento às especificações verificadas de plano em consonância com o princípio da economicidade, por tratar-se da proposta mais vantajosa, aceitou que a juntada dos documentos de comprovação das certificações requeridas fosse feita a posteriori, posto que a autorização para sua apresentação pendia de autorização do governo americano que regula a comercialização do item a qual poderia se condicionar a¿ preliminar aceitação da especificação no certame. Em face dos recursos interpostos, informa-se que a GALVION fez o envio de tal documentação como anexo recursal, por e-mail, a qual foi anexada ao processo e consta para livre consulta aos interessados.
Ao analisar as contrarrazões recursais, a Equipe de Planejamento da Contratação verificou que a GALVION procedeu ao ataque dos questionamentos impetrados pela recorrente de modo individual e detalhado, demonstrando que, conforme já havia sido verificado, as especificações técnicas oferecidas atendem e ate¿ superam aquelas postas como mínimas para o atendimento da necessidade fazendo-se inócua sua transcrição no corpo desta análise.' (grifos acrescidos) .
Nesse sentido, a unidade técnica menciona o entendimento recente adotado por esta Corte de Contas por ocasião do Acórdão 1.211/2021-Plena¿rio, de relatoria do eminente Ministro Walton Alencar, que tratou de situação semelhante a que ora se examina:
Ementa:
'Admitir a juntada de documentos que apenas venham a atestar condição pré-existente a¿ abertura da sessão pública do certame não fere os princípios da isonomia e igualdade entre as licitantes e o oposto, ou seja, a desclassificação do licitante, sem que lhe seja conferida oportunidade para sanear os seus documentos de habilitação e/ou proposta, resulta em objetivo dissociado do interesse público, com a prevalência do processo (meio) sobre o resultado almejado (fim) . O pregoeiro, durante as fases de julgamento das propostas e/ou habilitação, deve sanear eventuais erros ou falhas que não alterem a substância das propostas, dos documentos e sua validade jurídica, mediante decisão fundamentada, registrada em ata e acessível aos licitantes, nos termos dos arts. 8º, inciso XII, alínea "h"; 17, inciso VI; e 47 do Decreto 10.024/2019; sendo que a vedação a¿ inclusão de novo documento, prevista no art. 43, §3º, da Lei 8.666/1993 e no art. 64 da Nova Lei de Licitações (Lei 14.133/2021) , não alcança documento ausente, comprobatório de condição atendida pelo licitante quando apresentou sua proposta, que não foi juntado com os demais comprovantes de habilitação e/ou da proposta, por equívoco ou falha, o qual devera¿ ser solicitado e avaliado pelo pregoeiro.' (grifos acrescidos) .
Desse modo, a Selog considera, em seu exame preliminar, que a representante foi indevidamente inabilitada pelo pregoeiro na fase recursal, já que a documentação comprobatória das certificações foi apresentada ao órgão gerenciador antes mesmo do referido ato de inabilitação, o que prejudicou a seleção das propostas mais vantajosas para a Administração.
Com base no exposto, a unidade técnica propõe que esta Corte suspenda, cautelarmente, o andamento do pregão, com relação aos itens 30 e 31, bem como a ata de registro de preços correspondente, até que o Tribunal delibere sobre o mérito da matéria. Também sugeriu a realização de oitivas para o saneamento dos autos, em observância aos princípios do contraditório e da ampla defesa.
II
Acolho, em cognição sumária, a análise efetuada pela Selog, cujos fundamentos incorporo como razões de decidir, sem prejuízo de tecer os seguintes comentários.
Quanto aos pressupostos para a concessão de medida cautelar, nos termos do art. 276 do Regimento Interno do TCU, verifico presentes a fumus boni iuris, pelos motivos acima expostos, e o periculum in mora, tendo em vista que os itens 30 e 31 do pregão encontram-se homologado e adjudicado, respectivamente, em favor da empresa Ultramar, havendo, portanto, a possibilidade de realização imediata das contratações.
Importante destacar que, caso se confirme a irregularidade na inabilitação da representante, ha¿ potencial risco de dano ao Erário no montante de, aproximadamente, R$ 1,7 milhão. Isso porque a proposta da Galvion contém valores unitários substancialmente menores do que os apresentados pela Ultramar para ambos os itens (peças 7, p. 6, e 16, p. 1) .
Ademais, apesar de não haver informações nos autos acerca da existência de capacetes que possam ser utilizados ate¿ o deslinde do feito, acompanho o entendimento da unidade instrutiva no sentido de que os elementos constantes dos autos apontam para a não urgência na contratação, o que afasta o perigo da demora reverso. Isso porque a ata de registro de preço, com relação ao item 30, encontra-se assinada desde 7/4/2021, sem que tenha ocorrido qualquer empenho, e nem sequer foi homologado o item 31 do certame, além de que as medidas necessárias para a correção das falhas podem ser adotadas em curto espaço de tempo.
Ante o exposto, acolho a proposta da unidade técnica formulada nos seguintes termos (peça 31, p. 11-12) :
'25.1.	 conhecer da representação, satisfeitos os requisitos de admissibilidade constantes no art. 113, § 1º, da Lei 8.666/1993, c/c o art. 237, inciso VII e parágrafo único, do Regimento Interno/TCU, e no art. 103, § 1º, da Resolução - TCU 259/2014;
25.2.	deferir o pedido de concessão de medida cautelar, sem oitiva prévia, com fulcro no art. 276 do Regimento Interno/TCU, tendo em vista a existência dos elementos necessários para sua adoção, a fim de que a Superintendência Regional da Polícia Federal no Estado do Rio de Janeiro suspenda o andamento do Pregão Eletrônico, para Registro de Preços 45/2020, com relação aos itens 30 e 31, bem como a ARP dele decorrente com relação a esses itens, até que o Tribunal delibere sobre o mérito da matéria ora em apreço e, caso algum contrato já tenha sido firmado, abstenha-se de praticar qualquer ato com vistas à sua execução até a deliberação definitiva desta Corte;
25.3.	realizar a oitiva da Superintendência Regional da Polícia Federal no Estado do Rio de Janeiro, com amparo no art. 276, § 3º, c/c art. 250, V, todos do Regimento Interno/TCU, para que, no prazo de quinze dias, se pronuncie em relação aos pressupostos da cautelar deferida, e também quanto aos seguintes pontos relativos ao Pregão Eletrônico, para Registro de Preços 45/2020:
a) inabilitação da empresa Galvion, representada no certame por Antônio Amaral Vilas Boas Neto, por não ter apresentado laudos/testes/certificados comprobatórios da qualidade dos produtos relativos aos itens 30 e 31 (capacetes policiais) , até a abertura da sessão pública do PE 45/2020, tendo em conta as disposições do item 4.7 do edital, que admitia a não apresentação de documentação para participação no certame por força de legislação específica do país de origem da licitante, situação que foi objeto de declaração inserida no sistema pela representante, assim como o disposto no art. 32, §4º, da Lei 8.666/1993, que menciona que tanto quanto possível, serão apresentados os documentos de praxe, tendo a empresa Galvion demonstrado a impossibilidade de apresentação em vista da legislação de seu país de origem, no momento da abertura da sessão pública do certame, levando em conta, ainda, o entendimento constante do Acórdão 1211/2021-TCU-Plenário (relator: Ministro Walton Alencar) , que considera não haver vedação para inclusão de novo documento comprobatório de condição atendida pelo licitante quando apresentou sua proposta e que, originariamente, não foi juntado com os demais comprovantes de habilitação e/ou da proposta;
b) demais informações que julgar necessárias; e
c) designação formal de interlocutor que conheça da matéria para dirimir eventuais dúvidas, informando nome, função/cargo, e-mail e telefone de contato.
25.4.	considerando a possibilidade de construção participativa das deliberações deste Tribunal, nos termos do art. 14 da Resolução-TCU 315/2020, bem como o previsto nas Normas de Auditoria (NAT) aprovadas pela Portaria-TCU 280/2010, referente aos comentários dos gestores (no que se aplica a representações e denúncias) :
a) solicitar à Superintendência Regional da Polícia Federal no Estado do Rio de Janeiro, caso queira, no prazo de quinze dias:
a.1) a apresentação de possíveis ações corretivas que poderão ser tomadas pela Superintendência Regional da Polícia Federal no Estado do Rio de Janeiro para prevenir ou corrigir os indícios de irregularidades detectados ou remover seus efeitos;
a.2) na hipótese de serem consideradas insuficientes, pelo TCU, as alternativas apresentadas pela unidade jurisdicionada, a manifestação quanto aos possíveis impactos de anulação dos atos de homologação e adjudicação praticados para os itens 30 e 31 do certame, com posterior retorno à fase de análise dos recursos apresentados quanto aos itens 30 e 31 no Pregão 45/2020, de forma a aceitar a documentação apresentada pela Empresa Galvion como válida para fins de habilitação no certame; ou ii) anulação da licitação no que pertine aos itens 30 e 31 do Pregão 45/2020;
b) alertar a Superintendência Regional da Polícia Federal no Estado do Rio de Janeiro, com relação à construção participativa de deliberações, de que:
b.1) a sua manifestação quanto às alternativas para corrigir os indícios de irregularidades verificados e quanto aos impactos das possíveis medidas a serem adotadas pelo TCU será avaliada na proposição de mérito, mas não vincula as decisões desta Corte de Contas, notadamente quando os riscos decorrentes de sua adoção e/ou da manutenção de situação irregular não se coadunarem com o interesse público que se pretende tutelar;
b.2) a ausência de manifestação no prazo estipulado não impedirá o andamento processual, podendo o TCU vir a prolatar decisão de mérito, caso haja elementos suficientes que caracterizem afronta às normas legais e/ou possibilidade de ocorrência de prejuízos à Administração; e
b.3) a ausência de manifestação não será considerada motivo de sanção.
25.5.	realizar, nos termos do art. 276, § 3º , c/c art. 250, V, todos do Regimento Interno/TCU, a oitiva da sociedade empresária empresa Ultramar USA, por meio da Ultramar Importação (CNPJ 51.571.010/0001-89, peça 24) , para, no prazo de quinze dias, manifestar-se, caso queira, sobre os fatos constantes nos subitens 23.3, 'a' retro, assim como sobre os pressupostos da cautelar adotada;
25.6.	encaminhar cópia da presente instrução à Superintendência Regional da Polícia Federal no Estado do Rio de Janeiro, e à empresa Ultramar USA, por meio da Ultramar Importação (CNPJ 51.571.010/0001-89) , de maneira a embasar as respostas à oitiva;
25.7.	comunicar ao representante a decisão que vier a ser prolatada'."
É o relatório.

Mateus Stefani Benites (406940/OAB-SP), representando Antonio Amaral Vilas Boas Neto.

Não atuou.

REPRESENTAÇÃO. CERTAME PARA A AQUISIÇÃO DE CAPACETES NÃO BALÍSTICOS E BALÍSTICOS, ALÉM DE OUTROS EQUIPAMENTOS E ACESSÓRIOS. CONCESSÃO DE MEDIDA CAUTELAR PARA SUSPENDER O PREGÃO E AS CONTRATAÇÕES RELACIONADAS À ATA DE REGISTRO DE PREÇOS CONCERNENTES AOS CAPACETES. MEDIDAS SANEADORAS. REFERENDO DE MEDIDA CAUTELAR.

REPRESENTAÇÃO (REPR)

Secretaria de Controle Externo de Aquisições Logísticas (Selog).

Trata-se de representação, formulada pela licitante Galvion Ballistics LTD., acerca de possíveis irregularidades no Pregão Eletrônico Internacional 45/2020, conduzido pela Superintendência Regional da Polícia Federal no Estado do Rio de Janeiro, e que tem por objeto o registro de preços para eventual aquisição de equipamentos táticos e de seus respectivos acessórios. A representação versa, especificamente, sobre os itens 30 e 31 do certame, referentes ao registro de preços de capacetes não balísticos e balísticos, respectivamente.
A empresa Galvion foi declarada vencedora em relação a esses itens. Contudo, na fase recursal, o pregoeiro deu provimento a dois dos recursos interpostos e inabilitou a ora representante sob a justificativa de que ela não teria apresentado laudos/testes/certificados comprobatórios da qualidade dos produtos correspondentes ate¿ a abertura da sessão pública do pregão.
Em sua análise preliminar, a Selog destaca que as disposições dos itens 3.7 e 4.7 do edital admitiam que o licitante estrangeiro pudesse participar da licitação mesmo sem estar de posse de toda a documentação necessária. Entretanto, para a contratação, os documentos deveriam ser apresentados, inclusive em tradução juramentada.
No caso em tela, a representante é sediada nos Estudos Unidos da América (EUA) e declarou, antes da abertura da sessão, que os laudos relativos aos testes técnicos desses produtos somente poderiam ser divulgados mediante autorização do governo dos EUA. Tal documentação veio a ser fornecida e analisada pela equipe de planejamento da contratação do órgão gerenciador, a qual concluiu que as especificações técnicas oferecidas atendiam e, inclusive, superavam aquelas postas como mínimas para o atendimento da necessidade. No entanto, conforme mencionado acima, o pregoeiro inabilitou a empresa, na fase recursal, por considerar que os documentos foram apresentados intempestivamente.
Consoante a unidade técnica, há evidências de que não era possível à representante apresentar a documentação completa até a abertura da sessão do pregão, por conta do marco regulatório estadunidense que trata da matéria e do exíguo prazo de 10 dias entre a data da publicação do edital e a da abertura da referida sessão. Essa situação foi, inclusive, objeto de declaração fornecida pela referida empresa antes do início da sessão em comento. Além disso, o instrumento convocatório não dispôs sobre prazos específicos para a apresentação de documentos por parte de empresas estrangeiras.
Importante destacar que, caso se confirme a irregularidade na inabilitação da representante, ha¿ potencial risco de dano ao Erário no montante de, aproximadamente, R$ 1,7 milhão. Isso porque a proposta da Galvion contém valores unitários substancialmente menores do que os apresentados pela empresa Ultramar, que, posteriormente, veio a ser declarada vencedora para os itens 30 e 31 (peças 7, p. 6, e 16, p. 1) .
Conforme detalhado no relatório que precede este voto, considerei presente a fumus boni iuris, em razão dos indícios de inabilitação indevida da representante e de eventuais prejuízos ao Erário decorrentes de seleção de proposta menos vantajosa para a Administração, e consubstanciado o periculum in mora, tendo em vista que os itens 30 e 31 do pregão encontram-se homologado e adjudicado, respectivamente, em favor da Ultramar, havendo, portanto, a possibilidade de realização imediata das contratações. 
Além disso, os elementos constantes dos autos até o momento demonstram não haver perigo da demora reverso. Isso porque a ata de registro de preço, com relação ao item 30, encontra-se assinada desde 7/4/2021, sem que tenha ocorrido qualquer empenho, e nem sequer foi homologado o item 31 do certame, além de que as medidas necessárias para a correção das falhas podem ser adotadas em curto espaço de tempo.
Assim sendo, acolhi a proposta formulada pela unidade técnica e concedi medida cautelar determinando a suspensão do certame, especificamente quanto aos itens 30 e 31, bem como dos atos dele decorrentes, até ulterior decisão de mérito desta Corte de Contas acerca dos indícios de irregularidade apontados pela Selog.
Ante o exposto, com amparo no disposto no art. 276, caput e § 1º, do Regimento Interno, voto por que o Tribunal adote a minuta de acórdão que ora submeto à consideração deste Colegiado.
TCU, Sala das Sessões, em 10 de novembro de 2021.
BENJAMIN ZYMLER 
Relator